臺灣高等法院民事判決　　　　　　　　100年度上易字第824號
上　訴　人　徐國華
被 上訴 人　經濟部水利署北區水資源局
法定代理人　賴伯勳
訴訟代理人　陳忠輝律師
上列當事人間請求拆屋還地等事件，上訴人對於中華民國100年6
月28日臺灣桃園地方法院100年度訴字第319號第一審判決提起上
訴，本院於100年10月25日言詞辯論終結，判決如下：
    主  文
上訴駁回。
第二審訴訟費用（除撤回起訴部分外）由上訴人負擔。
    事實及理由
一、按原告於第二審程序撤回訴之全部或一部，如被告已為本案
    之言詞辯論者，應得其同意，此觀之民事訴訟法第463 條準
    用同法第262條第1項規定自明。本件被上訴人於本院審理時
    ，撤回其關於請求上訴人返還如原判決附圖所示Ｄ部分建物
    （下稱系爭Ｄ建物）所坐落之土地部分，並經上訴人同意（
    見本院卷第46頁反面），被上訴人撤回此部分之起訴，核無
    不合，應予准許，合先敘明。
二、被上訴人起訴主張：桃園縣龍潭鄉○○段683 地號土地（下
    稱系爭683地號土地）、同段685地號土地（下稱系爭685 地
    號土地）、桃園縣龍潭鄉○○段1058地號土地（下稱系爭10
    58地號土地，系爭683、685、1058地號土地合稱系爭土地）
    及桃園縣龍潭鄉○○段13建號建物（該建物登記面積為74.3
    6平方公尺，整修擴建後實際面積為118.8平方公尺，擴建後
    之建物即為系爭Ｄ建物）係伊管理之國有不動產，上訴人無
    正當權源，於系爭1058地號土地上搭建如原判決附圖所示Ａ
    部分之地上物；於系爭683 地號土地上搭建如原判決附圖所
    示Ｂ部分之地上物；於系爭685 地號土地上搭建如原判決附
    圖所示Ｆ部分之地上物；並占有系爭Ｄ建物；用以經營洗衣
    部，迭經伊請求遷讓拆還，均無結果。伊自得依民法第767
    條規定，請求上訴人拆除如原判決附圖所示Ａ、Ｂ、Ｆ部分
    之地上物，將該地上物占用之土地返還予伊；並自系爭Ｄ建
    物遷出，將系爭Ｄ建物返還予伊。又上訴人無權占有系爭土
    地及系爭Ｄ建物，受有相當於租金之利益，致伊受有損害，
    伊亦得依民法第179條規定，請求上訴人返還自95年3月1 日
    起至100年2月28日止相當於租金之不當得利，及自100年3月
    1 日起至返還占用之系爭土地及系爭Ｄ建物之日止，應按月
    給付被上訴人相當於租金之不當得利。而該不當得利應依上
    訴人占有系爭Ｄ建物之房屋現值及如原判決附圖所示Ａ、Ｂ
    、Ｆ、Ｄ部分之土地各年度申報地價年息10% 計算。爰依民
    法第767條、第179條規定，請求：(一)上訴人應自系爭Ｄ建物
    遷出，將系爭Ｄ建物返還予伊；(二)上訴人應將系爭1058地號
    土地上如原判決附圖所示Ａ部分面積11.67 平方公尺、系爭
    683地號土地上如原判決附圖所示Ｂ部分面積64.14平方公尺
    、系爭685地號土地上如原判決附圖所示Ｆ部分面積26.59平
    方公尺之地上物拆除，並將該等地上物所坐落之土地返還予
    伊；(三)上訴人應給付伊5萬2,816元及自起訴狀繕本送達翌日
    （即100年3月8 日，見原審卷第20頁）起至清償日止，按年
    息5%計算之利息；(四)上訴人應自100年3月1 日起，至返還如
    原判決附圖所示Ａ、Ｂ、Ｆ部分土地及系爭Ｄ建物之日止，
    按月給付被上訴人1,040 元（被上訴人請求上訴人返還系爭
    Ｄ建物坐落之土地部分，業經被上訴人撤回起訴，已如前述
    ，茲不再贅述）等語。
三、上訴人則以：被上訴人為服務其所屬員工，提供場地設置石
    門水庫管理局職工福利社洗衣部，委託伊經營。由於被上訴
    人提供之桃園縣龍潭鄉○○村○○路3號店面約僅6坪左右，
    僅能作為洗衣部之門市，供收受送洗衣物及吊掛已洗好之衣
    物待人領取，另洗滌、脫水、晾乾等工作，被上訴人則提供
    原始興建之系爭Ｄ建物及原本為竹木搭建之建物供伊使用，
    嗣因年久損壞，伊遂於如原判決附圖所示Ｂ部分位置改建鐵
    皮屋，作為洗衣之工作場所。如原判決附圖所示Ｂ部分之原
    始竹造建物內，被上訴人更擺放有大型洗衣機及脫水機供伊
    洗滌衣物使用，直至該洗衣機、脫水機老舊不堪使用後，始
    由被上訴人予以報廢，自行添購洗衣機、脫水機等設備，是
    伊占有使用系爭土地及系爭Ｄ建物，係經被上訴人同意，並
    非無正當權源。目前兩造間雖已無合約，惟洗衣部位於被上
    訴人園區內，被上訴人長達20、30年均未主張權益。伊自76
    年間即開始繳納房屋稅達20餘年，且伊當初係經由招標始於
    系爭土地及系爭Ｄ建物開設洗衣部，並為安全緣故搭建如原
    判決附圖所示Ａ、Ｂ、Ｆ部分之地上物等語，資為抗辯。
四、原判決命上訴人應自系爭685 地號土地上如原判決附圖所示
    Ｄ部分面積118.8 平方公尺之建物遷出，將建物返還被上訴
    人（返還其所坐落土地部分，業經被上訴人撤回起訴）；上
    訴人應將系爭683地號土地上如原判決附圖所示Ｂ部分面積6
    4.14平方公尺之地上物、系爭685 地號土地上如原判決附圖
    所示Ｆ部分面積26.59平方公尺之地上物、系爭1058 地號土
    地上如原判決附圖所示Ａ部分面積11.67 平方公尺之地上物
    拆除，將土地返還被上訴人；上訴人應給付被上訴人2萬6,0
    02元及自100年3月8日起至清償日止，按年息5% 計算之利息
    ；上訴人應自100年3月1 日起至返還系爭Ｄ建物及上開占用
    土地之日止，按月給付被上訴人490 元，並駁回被上訴人其
    餘之訴。上訴人不服，提起上訴，並聲明求為：(一)原判決（
    除撤回起訴部分外）不利於上訴人部分廢棄。(二)上開廢棄部
    分，被上訴人在第一審之訴及其假執行之聲請均駁回。被上
    訴人對於上訴人之上訴則聲明駁回上訴。
五、被上訴人主張：系爭土地及系爭Ｄ建物係其所管理之國有不
    動產，上訴人無正當權源，搭建如原判決附圖所示Ａ、Ｂ、
    Ｆ部分之地上物占用系爭土地並占有系爭Ｄ建物，爰依民法
    第767 條規定，請求上訴人拆除上開地上物，將占用土地返
    還，並自系爭Ｄ建物遷出返還該建物等語，惟為上訴人所否
    認，並以前詞置辯。經查：
  (一)被上訴人主張系爭土地及系爭Ｄ建物係其所管理之事實，業
    據其提出建物登記第二類謄本1紙、土地登記第二類謄本3紙
    為證（見原審卷第7至9頁、第14頁），並為上訴人所不爭執
    ，應堪信為真實。系爭Ｄ建物之原始建物登記面積雖僅為74
    .36 平方公尺與原法院囑託桃園縣大溪地政事務所測量之土
    地複丈成果圖（見原審卷第32頁）中如原判決附圖所示Ｄ部
    分之建物面積為118.8 平方公尺不符，然系爭Ｄ建物其中一
    部分係原始建物，業據上訴人自承在卷（見原審卷第58頁）
    ，復參諸上訴人自承其繳納房屋稅已20幾年，如原判決附圖
    所示Ａ、Ｂ、Ｆ部分之地上物均為其所搭建（見原審卷第58
    頁反面、第59頁），可見上訴人最初使用時，系爭土地僅有
    系爭Ｄ建物之原始建物。復依被上訴人所提出之財產清冊影
    本所載（見原審卷第12頁），系爭Ｄ建物原始建物於56年8
    月31日即已存在且面積為72.3平方公尺，與建物登記第二類
    謄本所載登記日期為54年8月10日及登記面積為74.36平方公
    尺相去不遠，由此可知系爭Ｄ建物原始建物之登記面積雖為
    與現況不同，惟應認係於56年以後，上訴人於70幾年間占有
    使用系爭Ｄ建物之前所建。再者，原審履勘現場時，如原判
    決附圖所示Ｄ及Ｃ部分之建物（Ｃ部分因坐落在桃園縣龍潭
    鄉○○段684 地號土地上，未經被上訴人起訴，本院不審酌
    ）現已為整棟紅磚建物無從分別何部分為增建，何部分為原
    始建物，有勘驗測量筆錄及照片在卷可參（見原審卷第28至
    30頁、第44至46頁），足認系爭建物除建物登記謄本所載之
    74.36 平方公尺以外，擴建部分已與原始建物已附合而成為
    同一不動產，亦即原始建物不動產所有權範圍已擴張為系爭
    Ｄ建物而為被上訴人所有。
  (二)次查：被上訴人主張上訴人搭建如原判決附圖所示Ａ部分之
    地上物占有系爭1058地號土地；搭蓋如原判決附圖所示Ｂ部
    分之地上物占有系爭683 地號土地；搭蓋如原判決附圖所示
    Ｆ部分之地上物占有系爭685 地號土地；另占有系爭Ｄ建物
    ，經營洗衣部迄今之事實，業據其提出空照圖1 紙為證（見
    原審卷第6 頁），復經原審法院至現場履勘並囑託桃園縣大
    溪地政事務所就上訴人所占有之系爭Ｄ建物及上訴人所搭建
    之上開Ａ、Ｂ、Ｆ地上物坐落位置、面積予以測量作成成果
    圖，有勘驗測量筆錄、桃園縣大溪地政事務所100年5月3 日
    溪地測字第10020000283 號函所附之複丈成果圖、照片11幀
    在卷可稽（見原審卷第28至32頁、第44至49頁），並為上訴
    人所不爭執（見原審卷第58頁），均堪信為真實。
  (三)按以無權占有為原因，請求返還所有物之訴，被告對原告就
    其物有所有權存在之事實無爭執，而僅以非無權占有為抗辯
    者，原告於被告無權占有之事實，無舉證責任。被告應就其
    取得占有，係有正當權源之事實證明之。如不能證明，則應
    認原告之請求為有理由。本件上訴人對於其搭建上開Ａ、Ｂ
    、Ｆ地上物占有系爭土地，及占有系爭Ｄ建物乙節，並不爭
    執，惟辯稱：其係受被上訴人委託經營洗衣部，方經被上訴
    人之同意，占有使用系爭土地及系爭Ｄ建物，並非無正當權
    源等語，固據其提出委託經營合約書3 份、國有房地租賃契
    約2份、申請書及桃園縣政府地方稅務局房屋稅籍證明書各1
    份等影本為證（見本院卷第26至35頁、第39、41頁）。經查
    ：被上訴人主張其所委託經營之洗衣部係在不同地方，與系
    爭土地及系爭Ｄ建物無關。稽諸上訴人提出之委託經營合約
    書，僅能得知經濟部水利處北區水資源局職工福利委員會職
    工福利社曾委託上訴人經營福利社洗衣部。另依國有房地租
    賃契約書，上訴人租賃之標的係座落桃園縣龍潭鄉○○○段
    十一份小段76-3、119-1、143地號土地及其上門牌號碼桃園
    縣龍潭鄉○○村○○路3號地上1層，面積22平方公尺之建物
    ，備註欄內並載明「職工福利社洗衣部」，並未包含系爭土
    地及系爭Ｄ建物在內。而上訴人亦自認兩造新合約洗衣部已
    搬到市場內，系爭Ｄ、Ａ、Ｂ、Ｆ建物及系爭土地未曾與被
    上訴人簽訂合約（見本院卷第47頁）。雖上訴人聲請本院傳
    訊證人陳玉欲證明被上訴人同意將系爭土地及系爭Ｄ建物
    ，交由委託經營洗衣部之人使用，惟縱使被上訴人曾同意陳
    玉使用系爭土地及系爭Ｄ建物，並不表示被上訴人當然同
    意陳玉之後手即上訴人亦得使用。況觀諸上訴人自承為其
    簽名蓋指印之申請書（見本院卷第10頁），其內容亦載有係
    前屋主同意上訴人使用，上訴人不知占用被上訴人經管之系
    爭土地及系爭Ｄ建物等語。雖上訴人辯稱：該申請書係被上
    訴人之職員劉文琦對伊表示可以代擬文書向被上訴人申請租
    用系爭土地及系爭Ｄ建物，伊始同意劉文琦之建議，並於申
    請書上簽名蓋指印，再由其攜回向被上訴人提出申請之用等
    語，然無論該申請書是上訴人自書或由他人代筆，上訴人既
    已審閱並簽名蓋指印於其上，依常情即表示其同意該申請書
    所載內容，上訴人所辯自難為有利於上訴人之認定。上訴人
    復請求本院傳訊證人即前屋主陳玉，本院認無傳訊之必要
    。另上訴人提出桃園縣政府地方稅務局房屋稅籍證明書影本
    1 份，主張伊自76年間即開始繳納房屋稅達20餘年云云，惟
    稅籍證明書之記載係稅務主管機關對其主管業務所為之行政
    管理，與建物有無使用坐落基地之正當權源無關，是房屋稅
    籍證明書並不生確認私權效果，亦不足認定上訴人占用系爭
    Ｄ建物是否具有正當權源存在。故上訴人以桃園縣政府地方
    稅務局房屋稅籍證明書，辯稱其占用系爭Ｄ建物係有正當權
    源云云，並無可採。此外，上訴人並未提出其他證據足以證
    明其占有使用系爭土地及系爭Ｄ建物，有何正當權源，自難
    認其係有權占有使用系爭土地及系爭Ｄ建物。是被上訴人主
    張上訴人無權占有人乙節，應堪採信。
  (四)按所有人對於無權占有或侵奪其所有物者，得請求返還之。
    對於妨害其所有權者，得請求除去之。有妨害其所有權之虞
    者，得請求防止之，民法第767 條定有明文。本件被上訴人
    為國有之系爭土地及系爭Ｄ建物之管理者，上訴人擅自搭建
    如原判決附圖所示Ａ、Ｂ、Ｆ部分地上物占有系爭土地，及
    占有系爭Ｄ建物之行為，既不具正當權源，被上訴人請求上
    訴人自系爭Ｄ建物遷出，將系爭Ｄ建物返還予被上訴人，及
    將原判決附圖所示Ａ、Ｂ、Ｆ部分之地上物拆除，將該等地
    上物座落之土地返還予被上訴人，核屬有據，應予准許。
六、按判決書內應記載之理由，如第二審關於攻擊或防禦方法之
    意見及法律上之意見與第一審判決相同者，得引用之；關於
    當事人提出新攻擊或防禦方法之意見，應併記載之，民事訴
    訟法第454條第2項定有明文。本件關於被上訴人得請求上訴
    人給付自95年3月1日起至100年2月28日止相當於租金之不當
    得利，合計為2萬6,002元；及自100年3月1 日起至上訴人返
    還占用之系爭土地及系爭Ｄ建物之日止，按月給付被上訴人
    相當於租金之不當得利，合計為490 元部分，兩造在本院並
    未提出新攻擊或防禦方法，針對兩造已提出攻擊防禦方法之
    意見及法律上之意見，經本院審理結果，認與第一審判決相
    同，茲引用之，不贅述。另被上訴人請求本院將原判決第4
    項判命上訴人給付部分（即自100年3月1 日起，按月給付被
    上訴人490 元部分），更正為各按原判決附圖所示Ｄ、Ａ、
    Ｂ、Ｆ部分各別諭知上訴人應給付之金額，惟被上訴人於原
    審起訴時就此不當得利之金額即係請求一併計算，原判決並
    無誤寫、誤算之錯誤情形，該更正之聲請，自難准許，併此
    敘明。
七、綜上所述，被上訴人依物上請求權及不當得利法律關係，請
    求：(一)上訴人應自系爭685 地號土地上如原判決附圖所示Ｄ
    部分面積118.8 平方公尺之建物遷出，將該建物返還被上訴
    人；(二)上訴人應將系爭683 地號土地上如原判決附圖所示Ｂ
    部分面積64.14平方公尺之地上物、系爭685地號土地上如原
    判決附圖所示Ｆ部分面積26.59平方公尺之地上物、系爭105
    8地號土地上如原判決附圖所示Ａ部分面積11.67平方公尺之
    地上物拆除，將上開Ａ、Ｂ、Ｆ地上物坐落之土地返還被上
    訴人；(三)上訴人應給付被上訴人2萬6,002元及自100年3月8
    日起至清償日止，按年息5%計算之利息；(四)上訴人應自100
    年3月1日起至返還上開Ａ、Ｂ、Ｆ地上物坐落之土地及系爭
    Ｄ建物之日止，按月給付被上訴人490 元，為有理由，應予
    准許。從而，原審就上開應准許部分為上訴人敗訴之判決，
    並依被上訴人之聲請為假執行之宣告，核無不合，上訴意旨
    指摘原判決此部分不當，求予廢棄改判，為無理由，應予駁
    回。
八、兩造其餘之攻擊或防禦方法及未經援用之證據，經本院斟酌
    後，認為均不足以影響本判決之結果，自無逐一詳予論駁之
    必要，併此敘明。
九、據上論結，本件上訴為無理由，依民事訴訟法第449條第1項
    、第78條，判決如主文。
中    華    民    國   100    年    11    月    15    日
                    民事第四庭
                        審判長法  官 張劍男
                              法  官 翁昭蓉
                              法  官 陳靜芬
正本係照原本作成。
不得上訴。
中    華    民    國   100    年    11    月    16    日
                              書記官 應瑞霞